臺灣雲林地方法院民事判決　　　　　　　 96年度訴字第140號
原　　　告　華僑商業銀行股份有限公司
法定代理人　丙○○
訴訟代理人　張巧妍律師
　　　　　　甲○○
被　　　告　丁○○
　　　　　　戊○○
上　一　人
訴訟代理人　己○○
上列當事人間請求塗銷所有權移轉登記事件，本院於民國96年7
月4 日言詞辯論終結，判決如下：
    主  文
被告丁○○、戊○○於民國九十五年十月十八日就坐落雲林縣元
長鄉○○○段八七二地號、權利範圍二分之一土地所為之贈與行
為及移轉所有權之物權行為應予撤銷。
被告戊○○應將前項土地於民國九十五年十一月二十八日經雲林
縣北港地政事務所以贈與為原因所為之所有權移轉登記予以塗銷
，回復為被告丁○○所有。
訴訟費用新臺幣壹萬陸仟貳佰拾陸元由被告負擔。
    事實及理由
一、原告起訴主張：
  (一)、被告丁○○所經營之獨資商號巨東汽車材料行於民國（下
      同）94年4 月22日向原告借款新臺幣（下同）600,000 元
      ，期限至98年6 月22日止，以每月為1 期，分50期攤還本
      息。詎上開借款只繳付本息至95年9 月21日止，尚欠本金
      396,000 元及自95年9 月22日起至清償日止，按年息百分
      之七．五七七計算之利息，暨自95年10月23日起至清償日
      止，逾期在6 個月以內者，按上開利率百分之十，逾期超
      過6 個月部分，按上開利率百分之二十計算之違約金。嗣
      被告丁○○於95年10月18日將其所有坐落雲林縣元長鄉○○○段872 地號、權利範圍二分之一土地（下稱系爭土地
      ）贈與被告戊○○，並於同年11月28日辦理所有權移轉登
      記。被告丁○○名下財產扣除系爭土地外，僅餘所投資之
      巨東汽車材料行及汽車1 部。原告向金融聯合徵信中心查
      詢結果，截至96年3 月底，被告丁○○向各銀行借款之債
      務餘款合計為1,365,000 元。而其所有之汽車為1999年份
      三陽汽車，目前市場成交價格約10至15萬元，其所經營之
      汽車材料行恐已無資產得追償，被告丁○○將系爭土地無
      償贈與被告戊○○之行為，顯有害及原告之債權。為此，
      依據民法第244 條規定，請求撤銷被告丁○○與戊○○間
      所為之贈與行為及移轉所有權之物權行為，被告戊○○應
      將系爭土地經雲林縣北港地政事務所為之所有權移轉登記
      予以塗銷，並聲明：如主文第一、二項所示。
  (二)、對被告抗辯之陳述：被告戊○○現為79歲高齡，早已無法
      從事農作，被告丁○○於積欠多家銀行債務之際，才稱被
      告二人間有扶養費之約定，故將系爭土地贈與被告戊○○
      ，所述有違常理。又被告戊○○所提出之委任狀與土地贈
      與契約書之筆跡及「戊○○」之印文均相同，足見兩份文
      件是同一時期所製作，該贈與契約書應係臨訟製作，由此
      可證被告二人於92年間並無給付3,000 元生活費及返還贈
      與土地之約定。
二、被告丁○○、戊○○則辯以：被告丁○○之祖父即被告戊○○於92年間將系爭土地贈與給被告丁○○時，雙方曾約定被
    告丁○○每月應給付被告戊○○養老金3,000 元，但被告丁○○自前年起，即因經營之汽車材料行生意不佳，未按月給
    付被告戊○○3,000 元，所以被告戊○○將系爭土地要回，
    ，並非有意要脫產。被告丁○○另辯稱：其所有之三陽汽車
    目前市值有20幾萬元，其經營之汽車材料行現仍繼續營業，
    開設該店總共支出100 多萬元，店內之機器設備價值不只20
    0,000 元，尚有能力清償債務等語；被告戊○○另辯稱：原
    告係因被告丁○○有信用才借錢給他，借錢時未經被告戊○○同意，現又以被告丁○○脫產為由，而對被告戊○○提起
    本件訴訟，請求將系爭土地過戶回來，實在沒道理等語，並
    均聲明：原告之訴駁回。
三、兩造不爭執之事實：
  (一)、系爭土地原係被告丁○○所有，於95年11月28日以贈與為
      原因，辦理所有權移轉登記予被告戊○○。
  (二)、被告丁○○獨資經營之巨東汽車材料行於94年4 月22日以
      被告丁○○及訴外人蔡佳億為連帶保證人，向原告借600,
      000 元，上開借款本息僅繳納至95年9 月21日止，尚欠本
      金396,000 元及自95年9 月22日起至清償日止，按年息百
      分之七．五七七計算之利息，暨自95年10月23日起至清償
      日止，逾期在6 個月以內者，按上開利率百分之十，逾期
      超過6 個月部分，按上開利率百分之二十計算之違約金。
  (三)、原告於96年4 月14日知悉被告丁○○將系爭土地以贈與為
      原因移轉登記予被告戊○○之事。
四、本件爭點及法院之判斷：
    兩造爭執之處在於：被告丁○○將系爭土地移轉登記予被告
    戊○○，係因單純之贈與，或因被告丁○○未履行其與被告
    戊○○間所成立之附有負擔贈與之約定，故被告戊○○撤銷
    原為之贈與，將系爭土地取回？原告依據民法第244 條之規
    定，請求撤銷被告二人所為之贈與行為及移轉所有權之物權
    行為，並請求被告戊○○塗銷系爭土地所有權移轉登記，是
    否有理？茲分別論述如下：
  (一)、按當事人主張有利於己之事實者，就其事實有舉證之責任
      ，民事訴訟法第277 條前段定有明文。又主張法律關係存
      在之當事人，須就該法律關係發生所須之特別要件，負舉
      證責任（最高法院48年度台上字第887 號判例意旨參照）
      。經查，系爭土地登記謄本上記載被告丁○○將系爭土地
      移轉登記予被告戊○○之原因係贈與，被告辯稱係附負擔
      贈與物之返還，依上開舉證責任分配原則之說明，自應由
      被告就其二人間訂有附負擔贈與契約之事實，負舉證責任
      。被告二人固提出系爭土地之異動索引及農地贈與契約書
      為證（見本院卷第30-34 頁），然上開異動索引只能證明
      系爭土地係被告戊○○於92年3 月25日贈與給被告丁○○
      之事實，無法證明被告戊○○為贈與行為時，曾約定被告
      丁○○每月應給付其3,000 元養老金，否則即將系爭土地
      取回。又農地贈與契約書並非於92年3 月1 日簽訂，而係
      本院96年5 月23日開庭前2 日，被告才委請代書繕打簽名
      等情，業經證人即代書乙○○到庭結證屬實（見本院卷第
      48、49頁）。該農地贈與契約書既係臨訟才簽訂，其上所
      載之見證人並非親自見聞契約所載內容之人，自難據為有
      利於被告之認定。被告丁○○雖陳稱：為附負擔贈與之約
      定時，其父親己○○在場等語，惟本院審酌：己○○為被
      告丁○○之父親，被告戊○○之兒子，與被告有至親之關
      係，且係被告戊○○之訴訟代理人，其證詞之證明力不高
      。且被告丁○○陳稱為口頭約定時，證人乙○○在場，惟
      證人乙○○證稱約定時其並未在場，亦徵被告丁○○之陳
      述並非實在，故本院認為無再以證人身分傳訊戊○○之必
      要。此外，被告復未提出其他證據證明，被告之舉證責任
      未盡，自難信其抗辯可採。原告主張被告丁○○無償贈與
      系爭土地予被告戊○○一情，堪信為真。
  (二)、按債務人所為之無償行為，有害及債權者，債權人得聲請
      法院撤銷之；債務人之行為非以財產為標的，或僅有害於
      以給付特定物為標的之債權者，不適用前項之規定；債權
      人依第1 項規定聲請法院撤銷時，得並聲請命受益人回復
      原狀，民法第244 條第1 項、第3 項、第4 項定有明文，
      揆其立法目的，在保全債務人之責任財產，使全體債權人
      均得就債務人之全部財產平等受償，以保障全體債權人之
      利益。而所謂「有害及債權者」，係指因債務人積極減少
      財產或消極增加債務之行為，致使債權陷於清償不能、困
      難、或遲延之情形而言。又連帶債務人對於債權人應各負
      全部給付之責，是在債務未受清償前，連帶債務人中之一
      人所為之詐害行為，債權人自得對之依民法第244 條第1
      項、第2 項之規定撤銷之，至於其他連帶債務人有資力與
      否，在所不問（最高法院88年度台上字第1302號判決意旨
      參照）。經查，被告丁○○名下除系爭土地外，雖尚有19
      99年份之三陽汽車一部及巨東汽車材料行之投資款，然因
      其除本件借款債務外，尚積欠永豐商業銀行股份有限公司
      650,000 元、萬泰商業銀行股份有限公司319,000 元，總
      計1,365,000 元，此為兩造所不爭執，並有稅務電子閘門
      財產所得調件明細表及財團法人金融聯合徵信中心查詢表
      在卷可明（見本院卷第15、13頁）。而被告丁○○自承其
      所有之自小客車目前市值約200,000 元（見本院卷第50頁
      背面），加上其投資巨東汽車材料行之資本額200,000 元
      ，剩餘財產價值總計為400,000 元，顯然不足以清償其所
      積欠之債務。被告丁○○雖辯稱：其開設汽車材料行時總
      共支出100 多萬元，店內之機器設備不僅值200,000 元等
      語，然因其並未舉出汽車材料行內之機器設備市值超過20
      0,000 元之證明，且被告丁○○自承全部財產出售後之價
      格未逾1,365,000 元，是原告主張被告丁○○無償贈與系
      爭土地予被告戊○○之行為，有損害其債權，核屬有據。
  (三)、末查，原告於96年4 月14日始知悉被告丁○○將系爭土地
      無償贈與被告戊○○之事實，至原告提起本件訴訟之96年
      4 月27日止，未逾1 年之除斥期間，故原告依據民法第24
      4 條第1 項、第4 項規定，請求撤銷被告二人間所為之贈
      與行為及所有權移轉登記，並命被告戊○○回復原狀，亦
      屬有理。
五、從而，原告依據民法第244 條第1 項、第4 項之規定，請求
    被告丁○○、戊○○於95年10月18日就系爭土地所為之贈與
    行為及移轉所有權之物權行為應予撤銷，被告戊○○應將系
    爭土地於95年11月28日經雲林縣北港地政事務所以贈與為原
    因所為之所有權移轉登記予以塗銷，回復為被告丁○○所有
    ，為有理由，應予准許。
六、本件事證已臻明確，兩造其餘攻擊防禦方法及舉證，核與判
    決結果無影響，不另論述，併此敘明。
七、訴訟費用負擔之依據：民事訴訟法第78條、第85條第1 項前
    段。
中　　華　　民　　國　　96　　年　　7 　　月　　18　　日
                  民事第一庭    法  官   蔡碧蓉
以上正本係照原本作成。
如對本判決上訴，須於判決送達後20日內向本院提出上訴狀（須
附繕本），並應繳納上訴裁判費。
中　　華　　民　　國　　96　　年　　7 　　月　　18　　日
                                書記官   蔡嘉萍
